【裁判字號】    99,台上,4136
【裁判日期】    990701
【裁判案由】    違反水土保持法等
【裁判全文】
最高法院刑事判決            九十九年度台上字第四一三六號
上  訴  人  台灣高等法院檢察署檢察官
被      告  甲○○
            乙○○
上列上訴人因被告等違反水土保持法等案件，不服台灣高等法院
中華民國九十七年七月九日第二審更審判決（九十七年度上更(一)
字第四三號，起訴案號：台灣桃園地方法院檢察署九十二年度偵
字第二四三號），提起上訴，本院判決如下：
    主  文
上訴駁回。
    理  由
按刑事訴訟法第三百七十七條規定，上訴於第三審法院，非以判
決違背法令為理由，不得為之。是提起第三審上訴，應以原判決
違背法令為理由，係屬法定要件。如果上訴理由書狀並未依據卷
內訴訟資料，具體指摘原判決不適用何種法則或如何適用不當，
或所指摘原判決違法情事，顯與法律規定得為第三審上訴理由之
違法情形，不相適合時，均應認其上訴為違背法律上之程式，予
以駁回。本件檢察官上訴意旨略稱：(一)、原判決既認定林仁結向
政府承租使用桃園縣復興鄉○○段第三八二地號土地之期間，為
民國七十七年十二月十七日至八十七年十二月十六日，顯示於被
告甲○○行為時之九十一年一月間，林仁結已未承租該土地。既
未承租即無任何權利使用土地，此為社會一般人均具備之常識，
原判決竟認甲○○當有可能認為其在上開第三八二地號土地上有
繼續使用之權，始種植茶樹，顯有不適用經驗法則、論理法則之
違法。又據桃園縣復興鄉公所九十三年十二月二十九日復鄉農業
觀光字第○九三○○一八二六九號函復第一審之附件所載土地租
用情形，羅新和係於六十九年十二月八日至七十九年十二月七日
租用巴陵段第二○地號土地；於五十七年八月二十一日至六十七
年八月二十日租用第二○─一地號土地。其上並未記載羅新和於
九十年間有租用第二○、二○─一地號土地，即難認有何使用該
二筆土地之權源，何以被告乙○○得以羅新和之繼承人身分辦理
繼承而繼續使用該二筆土地？原判決以上開復興鄉公所函為認定
之依據，亦有證據上理由矛盾之違法。(二)、原判決以被告等有可
能因時間久遠，模糊界址所在，故不知栽種茶樹面積已逾越第三
八二或二○、二○─一等地號土地，而謂渠等主觀上應均不具在
公有山坡地上擅為墾殖之認識，自無構成水土保持法第三十二條
規定在公有土地內未經同意擅自墾殖未遂罪之餘地。惟被告等均
係長期在上開土地上墾殖之人，與短暫前往取締之相關單位人員
不可相提並論，被告等對於親屬曾經租用之土地地號、面積當知
之甚詳。然甲○○竟使用五九六五平方公尺，遠超過第三八二地
號之一九六八平方公尺；乙○○亦使用六○四一平方公尺，亦逾
二○、二○─一地號三○四七、七七四平方公尺甚多。若非被告
等主觀上有不顧土地誰屬，意欲擅自使用之犯意，如何解釋渠等
使用大片面積之土地。原判決以被告等可能因時間久遠，模糊界
址所在，而不知栽種茶樹面積已逾越上開土地，即謂渠等主觀上
應均不具在公有山坡地上擅為墾殖之認識，同有不適用經驗法則
、論理法則之違法。(三)、原判決另以證人陳玉樹於第一審之證述
，及桃園縣政府現場會勘之紀錄內，並無記載上開山坡地已「致
生水土流失」，而認被告等之行為並未生水土流失之結果。惟有
無致生水土流失，應以被告等行為時至今有無水土流失為據，非
僅調查某一特定之時點有無水土流失。陳玉樹所述被告等必需整
地將水蜜桃根株清除，才能種茶樹，而因為有挖除樹根，就會破
壞地表，一定會造成水土流失；又稱於會勘時及履勘時未見有水
土流失之情形，前後並不矛盾，蓋會勘及履勘時已在種植茶樹相
當時日之後，水土流失於種植茶樹時即已發生，流失後自會達於
平衡狀態，不得以水土流失後之平衡狀態推論被告等種植茶樹時
未造成水土流失。原判決就陳玉樹所述被告等種植茶樹一定會有
挖除水蜜桃樹根、整地、造成水土流失等證詞，何以不足採為被
告等有罪之認定，並未說明，僅以證人就不同時間之觀察否定之
，自有判決不載理由之違法云云。
惟查原判決以公訴意旨略稱：被告甲○○、乙○○分別與何耿輝
（由第一審另案審理）基於犯意聯絡，未擬具水土保持計畫報經
主管機關核定，由何耿輝提供茶苗，甲○○、乙○○提供享有使
用權之山坡地，由甲○○於九十一年一月間，乙○○於九十年五
月間，分別在該地如原判決附圖所示Ｄ、Ｅ、Ｆ、Ａ及Ｂ、Ｃ區
塊中靠近Ａ區塊之大部分土地上栽種茶樹，導致該地發生水土流
失，因認被告等涉犯山坡地保育利用條例第三十五條第三項、水
土保持法第三十三條第三項之罪嫌云云。但經審理結果，以公訴
人所舉之證據資料，經查並無任何適合於被告等犯罪事實認定之
證據，被告等被訴違反山坡地保育利用條例第三十五條第三項、
水土保持法第三十三條第三項等規定，尚屬不能證明。因而維持
第一審諭知被告等均無罪之判決，駁回檢察官在第二審之上訴，
已詳敘其無從為被告等有罪確信之理由。經核所為論斷，均與卷
內資料相符，從形式上觀察，並無違背法令之情形。且查：檢察
官並未起訴被告等涉犯水土保持法第三十二條第一項前段之罪名
，原審既認起訴之違反山坡地保育利用條例第三十五條第三項、
水土保持法第三十三條第三項部分，應為無罪之判決，則與未經
起訴之「在公有或私人山坡地或國、公有林區或他人私有林區內
」，擅自墾殖，致生水土流失部分，即無裁判上一罪之關係，自
非起訴效力所及，縱原判決就此無庸審酌之部分贅為載述，有欠
允洽，亦難執此遽謂有何違法。況公訴意旨及（檢察官）第二審
上訴意旨，俱認被告等分別就第三八二、二○、三七九、三八一
等地號山坡地「享有使用權」，檢察官在原審亦不曾主張被告等
係擅自在公有或私人山坡地種植茶樹（見上訴卷第十九頁、第二
九頁反面、第三一頁反面，更(一)卷第四一頁、第六五頁、第六六
頁反面），乃竟於上訴第三審之法律審時，方指稱被告等就前開
山坡地均無權使用云云，即顯非依據卷內資料執為指摘，自非適
法之第三審上訴理由。又證據之取捨及證據之證明力如何，由事
實審法院依其調查證據所得心證，本其確信自由判斷，茍不違反
經驗法則或論理法則，即難遽指違法。原審以桃園縣山坡地保育
利用管理查報與取締案件會勘紀錄，並未記載被告等種植茶樹之
山坡地有何致生水土流失之情形，及桃園縣政府農業局水土保持
課承辦人陳玉樹分別在第一審審判期日、履勘現場時所為「現場
的情形是沒有水土流失」、「就現在之地形、地貌看不出有水土
流失現象」之證言，暨參酌其餘卷證資料，經合法調查後，據以
判斷被告等未先擬具水土保持計畫送請主管機關核示，亦未實施
水土保持之處理與維護，即在上開山坡地種植茶樹，僅致生公共
危險，而尚未達「致生水土流失」之實害結果，自與山坡地保育
利用條例第三十五條第三項、水土保持法第三十三條第三項之規
定有間；復敘明陳玉樹先前所述如果將原種之水蜜桃清除根株，
一定會造成水土流失之意見，尚非可憑以據為被告等有被訴犯行
判斷基礎之理由。此係事實審法院踐行證據調查程序後，依憑卷
證資料所為判斷之適法職權行使，要難遽指違法。茲檢察官上訴
意旨對原審之論斷，究有何違背經驗法則或論理法則等違法情形
，並未依據卷內資料具體指摘，徒以被告等種植茶樹時，水土即
已流失，流失後會達於平衡狀態云云，執以指摘原判決違法，係
以片面之自我說詞，對原審已於判決中詳加論斷之事項，再漫為
爭執，自非適法之第三審上訴理由。其上訴違背法律上之程式，
應予駁回。
據上論結，應依刑事訴訟法第三百九十五條前段，判決如主文。
中    華    民    國  九十九  年    七    月    一    日
                      最高法院刑事第六庭
                          審判長法官  謝  俊  雄
                                法官  陳  世  雄
                                法官  魏  新  和
                                法官  徐  文  亮
                                法官  吳  信  銘
本件正本證明與原本無異
                                      書  記  官
中    華    民    國  九十九  年    七    月    六    日
                                                     M

司法院資訊處製作；財團法人民間司法改革基金會備份。
